---
title: "Trabajo Botia"
output: html_document
---

# Abordaje del problema y preparación


Para poder realizar el ejercicio se han creado varias funciones localizadas en el archivo "EnrichmentAnnotationFunctions.R". La descripción de cada función es la siguiente:

* Celltype_annotator: A partir de la red y el nombre del módulo va a devolver una lista de los tipos celulares asociados a ese módulo.
* Functional_annotator: A partir de la red, el nombre del módulo y el tipo de anotación, va a devolver una lista de las anotación asociada a ese módulo y ese tipo de anotación. 
* Topmm_genextractor: A partir de los datos, el nombre del módulo y el cutoof va a devolver los genes de ese módulo con un mayor Module Membership.

Se procede a cargar las librerías y funciones necesarias para el ejercicio.
```{r}

setwd("/home/albert/Bioinfo/MachineLearning/TareasFinales")
#Carga librerias
library(CoExpNets)
library(CoExpROSMAP)
library(WGCNA)
source("EnrichmentAnnotationFunctions.R")#Carga las funciones
```

# Creación de la red

Se inicia:
```{r}
CoExpROSMAP::initDb()
```


#########DEJAR EN TRUE###############
```{r}
loadnetwork<-TRUE
```


```{r}
for(data.family in getNetworkCategories()){
  cat(paste0("Family of gene expression dataset ",data.family," available\n"))#Familia de datos, solo hay una
  tissues = getAvailableNetworks(data.family)
  for(tissue in tissues){#Datos en concreto. ad="Alzheimer Disease"
    cat(paste0("Gene expression profiling dataset for tissue ",tissue,"\n is ",
               getExprDataFromTissue(which.one=data.family,tissue=tissue,only.file = T)," available\n"))
  }
}
```


Obtención de covariables
```{r}

nets<-getAvailableNetworks("CoExpROSMAP")
```

Visualización de la distribución del atributo braaksc
```{r}
par(mfrow=c(2,2))
devnull<-lapply(nets, function(x){
  covs<-CoExpROSMAP::getCovariates(tissue=x, which.one = "CoExpROSMAP")
  barplot(table(covs$braaksc),main=paste("Braak stage in", x, sep = " "))
  return(covs)
})
par(mfrow=c(1,1))
```

Extrae los datos de expresion con los que se va a trabajar
```{r}

expr_data<-getExprDataFromTissue(tissue = "allsamples", which.one = "CoExpROSMAP")
dim(expr_data)
```
Extracción de nombres de muestras a retener: aquellas con braaksc igual a 5 o 6.

```{r}
metadata<-CoExpROSMAP::getCovariates(tissue="allsamples", which.one="CoExpROSMAP")
rowstoinclude<-rownames(metadata)[c(which(metadata$braaksc==5), which(metadata$braaksc==6))]
```

Se filtra el conjunto de datos.
```{r}
expr_data<-expr_data[rownames(expr_data) %in% rowstoinclude,]
```

Creación de la red.
```{r}
if(loadnetwork==FALSE){#Evita ejecutar otra vez si ya se ha creado
  system("mkdir CoexpressionResults")
  expr_network<-CoExpNets::getDownstreamNetwork(tissue = "MyRosMap",
                                              n.iterations = 20,
                                              net.type = "signed",
                                              debug = FALSE,
                                              expr.data = expr_data,
                                              job.path = "./CoexpressionResults")
}else{
  expr_network<-readRDS("./CoexpressionResults/netMyRosMap.13.it.20.rds")
}
networkname<-"./CoexpressionResults/netMyRosMap.13.it.20.rds"
```

Se procede al formateo de los ID para eliminar el punto. Algunos genes tienen un ID x.algo. Formatea los ID a x sin el .algo.
```{r}
names(expr_network$moduleColors)<-gsub(pattern = "\\.\\d+", replacement = "", 
                                       perl = TRUE, names(expr_network$moduleColors))
```

Se crea la anotación de la red.#Las anotaciones GO y de tipo celular que genera getDownstreamNetwork() no son identicas a las que se generan aquí
```{r}
go_data<-CoExpNets::getGProfilerOnNet(net.file=networkname, exclude.iea=FALSE, out.file=paste(
  networkname, "gprofII.csv", sep = "_"))
```


Se puede trabajar directamente con go_data, es un data frame
```{r}
CoExpNets::initDb()
cells_data<-CoExpNets::cellTypeByModule(return.processed = FALSE,
                                        tissue="MyRosMap",
                                        which.one = "new",
                                        plot.file=paste(networkname,".celltype.pdf", sep = "_"),
                                        net.in=networkname,
                                        legend="ROS/MAP cell type signals")

cells_data<-as.data.frame(cells_data)#Idem con cells_data
write.csv(cells_data, "./CoexpressionResults/CelltypeCorrelation.csv", quote = FALSE)
```


Relacion con covariables####
Estan ya guardadas en metadata
Ordenalos de la misma forma

```{r}
filt_metadata<-metadata[rowstoinclude, ]
m<-match(rownames(expr_data), rownames(filt_metadata))
filt_metadata<-filt_metadata[m,]
stopifnot(identical(rownames(expr_data),rownames(filt_metadata)))#Asegurate
covarCorr_data<-CoExpNets::corWithCatTraits(which.one="new", tissue=networkname,
                                            covs=filt_metadata,
                                            covlist = colnames(metadata))
write.csv(covarCorr_data, file = "./CoexpressionResults/CovariableCorrelation.csv", quote = FALSE)
```

# Módulos



Tamaño de los modulos
```{r}
CoExpNets::plotModSizes(tissue=networkname,which.one="new")
```


Clustering jerarquico de los modulos
```{r}
plotEGClustering(which.one="new",tissue=networkname)
```


Correlacion entre modulos
```{r}
library(corrplot)
egs<-getNetworkEigengenes(which.one="new",tissue=networkname)
corrplot(cor(egs), type = "upper", tl.cex = 0.5, order='hclust')
```


La correlación de módulos con las variables deja ver una clara relación entre los módulos y el intervalo post-mortem, que es una variable técnica, que no tiene relación con la parte biológica. Es significancia de correlación. A partir de 1.3 es significativo, nosotros lo hemos puesto en 2.

## Seleccion de modulos

Basados en correlacion con covariables. 
```{r}
selectModules<-as.character(sapply(1:nrow(covarCorr_data), function(x){
  if(length(which((covarCorr_data[x,]>2))) > 0){ #Coge los modulos que tengan corr > 2 en CUALQUIER covariable
    return(rownames(covarCorr_data)[x])
  }
}))
selectModules<-selectModules[selectModules!="NULL"]
```


Basados en numero de terminos de anotación
Se escogen los 4 módulos que tengan un mayor número de ¿términos anotados?
```{r}
term_matrix<-as.matrix(sort(table(go_data$query.number), decreasing = TRUE))
selectModulesII<-as.character(rownames(term_matrix)[1:4])
```

Se guardan juntos todos los módulos a analizar y los distintos tipos de anotaciones. 
```{r}
totalmod<-c(selectModules, selectModulesII)
annotations <- c("CC","MF","BP","keg","rea", "celltype")
```

## Analisis de los modulos 

Se hace un bucle iterando por cada módulo y por cada anotación para obtener todas las anotaciones de todos los módulos. 
```{r}
annot_list <- lapply(totalmod, function(x){
  aux_list <- lapply(annotations,function(y){
    if(y != "celltype"){
      return(functional_annotator(data=go_data, modulename = x, annot_type = y))
    }else{
      return(celltype_annotator(data = cells_data, modulename = x))
    }
  })
  names(aux_list) <- annotations
  return(aux_list)
  })
names(annot_list) <- totalmod
```

Se obtiene una lista con todos los módulos, que a su vez cada uno tiene 6 listas que son cada una de las anotaciones. 
Se procede a la extracción de los genes con el MM más alto de cada módulo para su análisis.
```{r}
mm<-getMM(tissue = networkname, which.one = "new", genes = colnames(expr_data),
          expr.data.file = expr_data) #Extrae el mm de todos los genes
TopGenes_list<-lapply(totalmod, function(x){
  df<-topmm_genextractor(mmdata = mm, modulename = x, cutoff = 5)
  return(df)
})
names(TopGenes_list)<-totalmod

```


## Descripción de los módulos

### Thistle1

Este módulo está formado por genes relacionados con la mitocondria, concretamente con la membrana interna y los complejos proteicos que allí se hayan. Funcionalmente están relacionados con el transporte de electrones y la síntesis de ATP. También están relacionados con enfermedades neurodegenerativas tales como el Alzheimer, el Parkinson y la enfermedad de Huntington. Estas enfermedades guardan relación con alteraciones en la función de las mitocondrias que están relacionadas tanto con la producción de energía como con la apoptosis y la generación de ROS (Reactive Oxygen Species) que causan estrés oxidativo, si bien en ninguna de las tres se sabe completamente el mecanismo molecular que las origina. (Moreira _et al_, 2010) .A nivel celular, los genes de este módulo están asociados a las neuronas, que son el tipo celular más importante en la patología del Alzheimer.

El gen con mayor MM (Module Membership) es APOO, codificante de la apolipoproteína O, que tiene relación con la formación de puntos de contacto entre mitocondrias y en la organización estructural de las crestas mitocondriales. 

Los cuatro otros genes con mayor MM son  SLC30A5, un transportador de Zinc; UPRT, una enzima uracil-fosforibosil-transferasa; LEO1, componente del complejo activador de la transcripción dependiente de la ARN polimerasa II; y IFTAP, 	una proteína asociada al transporte intraflagelar. Las funciones de estos genes no están muy relacionadas con el resto de anotaciones del módulo.

### Royalblue

Este módulo contiene genes relacionados con la membrana y orgánulos membranosos. Su función es la de receptores, que se unen a diversas moléculas como proteínas de la matriz extracelular, citoquinas y péptidos como el TNF(Tumor Necrosis Factor). Consecuentemente están implicados en varias rutas de señalización que dependen de algún receptor de membrana que detecte una señal. Aparece la respuesta a citoquinas, a otras interleuquinas, al TNF, al HIF (Hypoxia Inducible Factor),la citotoxicidad causada por acción de linfocitos NK. Relacionado con el sistema inmune aparece también la desgranulación de los neutrófilos. Estas rutas desencadenan entre otras respuestas la apoptosis y la inflamación. La apoptosis de células nerviosas y la inflamación ocurren en el transcurso de las enfermedades neurodegenerativas, incluido el Alzheimer. También es interesante el enriquecimiento encontrado en el tipo celular microglial, ya que estas células son de origen mieloide, es decir, provienen de macrófagos, células con actividad fagocítica y presentadora de antígenos entre otras. Dentro del tejido nervioso, se diferencian a microglia y cumplen estas funciones inmunitarias, fagocitando cuerpos extraños como células apoptóticas y placas amiloides que se forman en el Alzheimer. Existen estudios que relacionan las células microgliales con el origen de la enfermedad (Hemonnot _et al_. 2018)

Los 5 genes con mayor MM del módulo son HYAL2, una enzima hialurodinasa liposomal, ICAM2, una proteína de unión intercelular, DGKH, una enzima diacilglicerol quinasa inducida ante glucocorticoides, CPD, una carboxipeptidasa y SNAI1, un represor transcripcional. 
Los funciones más relevantes en relación con las anotaciones anteriormente comentadas son la de ICAM2, que participa en la unión entre células, algo que forma parte de las funciones de las células microgliales, DGKH, porque regula los niveles de un segundo mensajero como es el diacilglicerol implicado en múltiples rutas de señalización.

### Tan

Este módulo contiene genes que actúan como factores de transcripción, encontrándose por tanto dentro del núcleo concretamente en el nucleoplasma. Tienen relación con reacciones anbólicas y biosíntesis de macromoléculas. Aparecen asociados a algunas rutas de señalización como la de las MAP quinasas, el TGF (Tumor Growth Factor).  Existen estudios que relacionan una deficiencia en la señalización dependiente de TGF con el Alzheimer (Hu _et al_., 2019).  De modo particularmente interesante aparecen asociados a diversos tipos de cáncer, como el de pulmón, colorectal, de pecho y de tiroides; así como al virus de la leucemia humano que causa también cáncer como consecuencia de su ciclo de replicación.  Existen también estudios que hablan de una correlación inversa entre el cáncer y el Alzheimer, pues el cancer está causado por una proliferación descontrolada de las células y el Alzheimer por la causa opuesta, un aumento de la muerte celular. (Anne Feng _et al_. , 2017). El tipo celular asociado a los genes de este módulo vuelve a ser la microglia.

Los tres genes con mayor MM son TBC1D10, una proteína activadora de GTPasa de tipo Rab, que participa en la regulación del transporte de vesículas en oligodendrocitos; OXSR1, una quinasa que se activa como respuesta al estrés oxidativo; y un transcrito no traducido, un ARN no codificante LINC01354 sin función atribuida. De estos tres el más relevante quizás sea OXSR1 debido a su relación con el estrés oxidativo y el papel de este en la apoptosis.

### Darkturquoise

El módulo darkturquoise presenta genes relacionados con rutas de señalización, respuesta inmunitaria a infecciones víricas a través de rutas como la del interferón y proteínas que interaccionan con el RNA. Sus genes se encuentran expresados en el citosol celular. Los tipos celulares asociados a este módulo los los linfocitos T colaboradores (TH) y la microglía, ambos relacionados con el sistema inmunitario. Es interesante el hecho que algunos tipos de virus podrían tener relación con la neuropatología del alzheimer. (Sochocka _et al_ 2017).

CXCL5 es una citoquina de la familia CXC. SAMD9L un gen cuya alteración implica enfermedades que afectan al cerebro como el síndrome de ataxia-pancitopenia. UBA7 es una proteína involucrada en ubiquitinación. PATL2 es un gen que codifica una proteína de unión a ARN, cuya alteración se asocia a problemas de fertilidad.

### Purple

El módulo purple se encuentra enriquecido exclusivamente en mitocondria, sin tipos celulares asociados. Destaca la actividad de cofactor y oxidorreductasa que se encuentra enriquecida. Es interesante que se encuentra involucrado en multitud de procesos metabólicos, incluyendo metabolismo basal y metabolismo de ácidos grasos. Se ha encontrado cierta asociación entre el metabolismo de ácidos grasos y alzheimer (Snowden _et al_ 2017 )

LINC00526 codifica para un RNA largo no codificante. C1orf194 es un gen poco estudiado que se cree que puede causar diferentes enfermedades cerebrales. ZNF706 codifica un factor de transcripción involucrado en la regulación negativa del mantenimiento de la población de células mesenquimales embrionales, además de participar en la regulación negativa de la transcripción RP4-612B15.3 es un pseudogen presente en poblaciones del sistema inmune. TOE1 inhibe el crecimiento celular al parar el ciclo celular.

### Floralwhite

El módulo floralwhite se encuentra relacionado con el sistema inmunitario a nivel de señalización intracelular (señalización de receptores) y extracelular (unión a inmunoglobulina G (Ig G), además de activación de leucocitos mieloides. Se ha encontrado que durante el desarrollo del alzheimer, se produce la expresión de moléculas proinflamatorias en células mieloides (Thome _et al_ 2018). En este módulo se aprecia una relación a nivel de enfermedad y tipo celular, ya que posee enriquecimiento en artritis reumatoide y en diferenciación de osteoclastos, y se ha visto que una actividad excesiva de los osteoclastos se relaciona con la aparición de artritis reumatoide (Nakashima _et al_ 2008). No se encuentra relación entre la artritis reumatoide y el alzheimer (Qixuan _et al_ 2018), por lo que es posible que solamente compartan ese perfil proinflamatorio y por eso queda resaltado en el análisis.



# Bibliografía

Paula I. Moreira , Cristina Carvalho, Xiongwei Zhu,  Mark A. Smith , George Perry : Mitochondrial dysfunction is a trigger of Alzheimer's disease pathophysiology. _Biochimica et Biophysica_ Acta 2010, 1802 2:10

Anne-Laure Hemonnot , Jennifer Hua,  Lauriane Ulmann, and Hélène Hirbec Microglia in Alzheimer Disease: Well-Known Targets and New Opportunities. _Frontiers in Aging Neuroscience_ 2019, 11 233

Yueqiang Hu, Wei Chen, Lin Wu,  Lingfei Jiang , Ni Liang , Lulu Tan , Minghui Liang, Nong Tang: TGF-β1 Restores Hippocampal Synaptic Plasticity and Memory in Alzheimer Model via the PI3K/Akt/Wnt/β-Catenin Signaling Pathway. _Journal of Molecular Neuroscience_ 2019, 67, 142:149. 

Yen-Chen Anne Feng,  Kelly Cho, Sara Lindstrom,  Peter Kraft, Jean Cormack: Investigating the genetic relationship between Alzheimer’s disease and cancer using GWAS summary statistics. _Human Genetics_ 2017, 136, 1341:1351.

Marta Sochocka, Katarzyna Zwolińska, Jerzy Leszek. The Infectious Etiology of Alzheimer’s Disease. _Curr Neuropharmacol_ 2017, 15(7): 996–1009.

Stuart G. Snowden, Amera A. Ebshiana, Abdul Hye, Yang An, Olga Pletnikova, Richard O’Brien, John Troncoso, Cristina Legido-Quigley, Madhav Thambisetty. Association between fatty acid metabolism in the brain and Alzheimer disease neuropathology and cognitive performance: A nontargeted metabolomic study. _PLOS Medicine_ 2017, Mar 21;14(3):e1002266.

Aaron D. Thome, Alireza Faridar, David R. Beers, Jason R. Thonhoff, Weihua Zhao, Shixiang Wen, Belen Pascual, Joseph C. Masdeu,Stanley H. Appel. Functional alterations of myeloid cells during the course of Alzheimer’s disease.  _Molecular Neurodegeneration_ 2018, 13:61 

Qixuan Cai, Zhuoyuan Xin, Lin Zuo, Fan Li, Bin Liu. Alzheimer’s Disease and Rheumatoid Arthritis: A Mendelian Randomization Study.  _Frontiers in Neuroscience_ 2018, 12, 627.
